ACORDAO-COMPLETO-2518911

ACÓRDÃO 18577/2021 ATA 40/2021 - PRIMEIRA CÂMARA

VISTOS, relatados e discutidos estes autos de aposentadoria, agora em fase de análise de pedidos de reexame interpostos por Ronaldo Augusto Candeira da Silva, Rosani Barcelos e Sílvia Regina Fernandes das Neves, ex-servidores da Fundação Universidade Federal de Rondônia, contra o Acórdão 103/2021-TCU-Primeira Câmara, que julgou ilegais as aposentadorias dos recorrentes.
ACORDAM os Ministros do Tribunal de Contas da União, reunidos em sessão da 1ª Câmara, com fundamento nos arts. 33 e 48 da Lei 8.443/1992 e diante das razões expostas pelo relator, em:
9.1. conhecer dos presentes pedidos de reexame e negar-lhes provimento;
9.2. encaminhar cópia deste acórdão aos recorrentes e à Fundação Universidade Federal de Rondônia, informando-lhes que o relatório e o voto que o fundamentam podem ser consultados no endereço www.tcu.gov.br/acordaos.

Pedido de reexame interposto por Ronaldo Augusto Candeira da Silva, Rosani Barcelos e Silvia Regina Fernandes das Neves, ex-servidores da Fundação Universidade Federal de Rondônia - Unir, contra o Acórdão 103/2021-TCU-1ª Câmara, que julgou ilegais seus atos de aposentadoria.

Primeira Câmara

3. Recorrentes: Ronaldo Augusto Candeira da Silva (XXX.226.152-XX); Rosani Barcelos (XXX.922.359-XX); Sílvia Regina Fernandes das Neves (XXX.314.729-XX)

13.1. Ministros presentes: Walton Alencar Rodrigues (Presidente), Vital do Rêgo e Jorge Oliveira (Relator).
13.2. Ministro-Substituto convocado: Augusto Sherman Cavalcanti.

RONALDO AUGUSTO CANDEIRA DA SILVA

JORGE OLIVEIRA

Ministro Walton Alencar Rodrigues

Adoto como relatório, com os devidos ajustes de forma, a instrução produzida no âmbito da Secretaria de Recursos - Serur (peça 208) , a qual contou com a anuência do corpo diretivo da unidade técnica (peça 209) e do Ministério Público junto ao TCU (peça 210) :
"INTRODUÇÃO
1.	Trata-se de pedido de reexame (peças 162-185) interposto pelos Srs. Ronaldo Augusto Candeira da Silva, Rosani Barcelos e Sílvia Regina Fernandes das Neves, ex-servidores da Fundação Universidade Federal de Rondônia, contra o Acórdão 103/2021-TCU-Primeira Câmara (peça 156) , que teve como relator o Excelentíssimo Senhor Ministro Walton Alencar Rodrigues.
1.1.	A deliberação recorrida apresenta o seguinte teor:
'Os Ministros do Tribunal de Contas da União ACORDAM, por unanimidade, com fundamento no art. 71, incisos III e IX, da Constituição Federal de 1988, c/c os arts. 1º, inciso V, 39, inciso II, e 45, caput, da Lei 8.443/1992, e ainda com os arts. 143, inciso II, 260, § 1º, e 262, caput e § 2º, do Regimento Interno/TCU, bem assim com os Enunciados 276 e 279, da Súmula do TCU, em:
a) considerar legais e conceder o registro dos atos iniciais de concessão de aposentadoria de Rosa Maria Carraro e Roseli de Oliveira, com a ressalva de que as rubricas judiciais concedidas inicialmente não estão mais sendo pagas;
b) considerar ilegais e recusar o registro dos atos iniciais de concessão de aposentadoria de Ronaldo Augusto Candeira da Silva, Rosani Barcelos e Silvia Regina Fernandes das Neves;
c) dispensar a devolução dos valores indevidamente recebidos até a data da ciência pela Fundação Universidade Federal de Rondônia deste Acórdão, com base no Enunciado 106 da Súmula da Jurisprudência do TCU;
d) fazer as determinações especificadas nos subitens 1.7 e 1.8.
1. Processo TC-Processo 015.363/2018-0 (APOSENTADORIA) 
	1.1. Interessados: Ronaldo Augusto Candeira da Silva (XXX.226.152-XX) ; Rosa Maria Carraro (XXX.200.302-XX) ; Rosani Barcelos (XXX.922.359-XX) ; Roseli de Oliveira (XXX.498.969-XX) ; Silvia Regina Fernandes das Neves (XXX.314.729-XX) 
	1.2. Órgão/Entidade: Fundação Universidade Federal de Rondônia
	1.3. Relator: Ministro Walton Alencar Rodrigues
	1.4. Representante do Ministério Público: Procurador Rodrigo Medeiros de Lima
	1.5. Unidade Técnica: Secretaria de Fiscalização de Pessoal (SEFIP) .
	1.6. Representação legal: não há.
1.7. Determinar à Fundação Universidade Federal de Rondônia, com fundamento no art. 45 da Lei 8.443/1992, que:
1.7.1. faça cessar os pagamentos decorrentes dos atos impugnados, interrompendo o pagamento de todas as rubricas judiciais referentes a planos econômicos, comunicando ao TCU, no prazo de quinze dias, as providências adotadas, nos termos dos arts. 262, caput, do Regimento Interno do TCU;
1.7.2. cadastre novos atos, livres das irregularidades apontadas, nos termos do artigo 262, §2º, do Regimento Interno do TCU;
1.7.3. informe aos interessados o teor deste acórdão, nos termos do artigo 4º, §3º, da Resolução-TCU 170/2004, alertando-os de que o efeito suspensivo proveniente de eventual interposição de recurso junto ao TCU não os exime da devolução dos valores indevidamente percebidos após a notificação, em caso de não provimento desse recurso;
1.7.4. encaminhe ao TCU, no prazo de trinta dias, comprovante da data de ciência do teor desta deliberação pelos ex-servidores;
1.8.  ordenar à Sefip que monitore o cumprimento das determinações supramencionadas' (grifos acrescidos) .
HISTÓRICO
2.	As aposentadorias dos recorrentes foram julgadas ilegais, em decorrência do pagamento de parcela judicial referente a Planos Econômicos. Isso porque os pagamentos da espécie não se incorporam à remuneração em caráter permanente, pois têm natureza de antecipação salarial, conforme o Enunciado 322 da Súmula do TST.
2.1.	Demais disso, conforme jurisprudência pacífica tanto no âmbito do STJ como do STF, não há que se falar em direito adquirido a regime de vencimentos, de forma que alterações posteriores devem absorver as vantagens decorrentes de decisões judiciais cujo suporte fático já se tenha exaurido, resguardada a irredutibilidade remuneratória (cf., e.g., MS 13.721-DF/STJ, MS 11.145-DF/STJ, RE 241.884-ES/STF, RE 559.019-SC/STF, MS 26.980-DF/STF) .
ADMISSIBILIDADE
3.	Reitera-se o exame de admissibilidade realizado pelo Sar/Serur (peça 186) , que opinou pelo conhecimento do recurso, nos termos do artigo 48 da Lei 8.443/1992, c/c os artigos 285 e 286, parágrafo único, do RI/TCU, suspendendo-se os efeitos da alínea 'b' e dos subitens 1.7, 1.7.1 e 1.7.2 Acórdão 103/2021-TCU-Primeira Câmara. O Excelentíssimo Senhor Ministro Jorge Oliveira, mediante despacho de peça 189, concordou com esta unidade técnica.
MÉRITO	
4. Delimitação
4.1.	Constitui objeto do presente pedido de reexame definir se:
	a) o acórdão recorrido violou a coisa julgada;
	b) os atos de aposentadorias dos recorrentes foram encaminhados ao TCU há mais de 5 anos, sem que lhes tivessem sido assegurados o contraditório e a ampla defesa;
	c) houve violação ao princípio da segurança jurídica e ao direito adquirido.
5. Da coisa julgada 
5.1.	Os recorrentes aduzem que o acórdão ora em reexame desrespeitou a coisa julgada e que não houve a absorção dos percentuais referentes a planos econômicos, com base nos seguintes argumentos:
5.2.	Os recorrentes (ladeados de outros colegas) , propuseram Reclamatória Trabalhista, Processo n° 1755/19990 - 1ª. Vara do Trabalho de Porto Velho/RO, contra a UNIR, obtendo sentença favorável (subscrita em 17 de janeiro de 1991) , com comando de que houvesse o pagamento dos índices salariais ali consignados. A UNIR recorreu, mas o Pleno do TRT da 14ª Região, na sessão ocorrida no dia 13 de setembro daquele ano negou provimento ao apelo (Acórdão n° 855/91) , dando-se o trânsito em julgado em 14 de outubro 1991.
5.3.	Em 31 de outubro de 1991, a UNIR recebeu e cumpriu o Mandado de Incorporação de Salários, expedido naqueles autos. Objetivando rescindir tal decisão, a UNIR interpôs Ação Rescisória, tombada sob o nº 037/1993, a qual nos moldes do Acórdão nº 1.077/99 foi indeferida pelo TRT da 14ª. Região. O respectivo recurso ordinário não foi conhecido e, à unanimidade, a Subseção de Dissídios Individuais II, do TST, negou provimento à remessa de ofício, consoante se depreende do Acórdão nº RXOFROAR- 614651/1999.0, publicado no DJU nº 176, do dia 28 de setembro de 2001, o qual decidiu sobre a competência residual.
5.4.	Por seu turno, o Recurso Extraordinário foi inadmitido, não logrando êxito a Universidade no Agravo Regimental no Agravo de Instrumento nº 419.186-5 RONDÔNIA, conforme se conclui da decisão da Segunda Turma do STF, efetivada em 22 de abril/2003, cuja relatoria coube ao Min. Maurício Corrêa. O trânsito em julgado ocorreu em 28 de maio/2003.
5.5.	A recorrente Silvia Regina (com outros colegas da UNIR) , figura como beneficiária de decisão proferida pelo Juiz do Trabalho da 2ª Vara do Trabalho de Porto Velho/RO, exarada nos autos da Reclamação Trabalhista n° 0012400-46.1991.514.0002, aforada em litisconsorte com outros servidores, momento em que a Universidade foi condenada a pagar '... aos reclamantes os reajustes salariais no percentual de 26,05%, referente a URP de fevereiro de 1989 e 26,06% referente ao IPC de junho de 1987, assim como as URP's de abril e maio de 1988, sob o percentual de 16,19%, com a devida incorporação aos salários, e reflexos nas férias, 13° salários, FGTS e gratificações salariais, tudo em conformidade com os termos da fundamentação supra'. 
5.6.	O Pleno do TRT da 14ª Região, na sessão ocorrida no dia 27 de outubro de 1992, segundo demonstra o Acórdão nº 1.732/92, deu parcial provimento à remessa oficial e ao recurso patronal, a fim de limitar '... os efeitos pecuniários da condenação das URP's de julho/87 a outubro/89, de maio/88 a outubro/88 e a de abril/88 a julho do mesmo ano', mantendo a decisão de 1º grau nos demais termos. 
5.7.	A sentença transitou em julgado em 04 de dezembro de 1992, sendo certo que em 02 de agosto/1995, o Reitor da UNIR recebeu o MANDADO DE INCORPORAÇÃO para incluir nos vencimentos dos reclamantes '... o percentual de 26,05%, relativo a URP de fevereiro/89' 
5.8.	O fundamento da coisa julgada material é a necessidade de estabilidade nas relações jurídicas. Após todos os recursos, em que se objetiva alcançar a sentença mais justa possível, há necessidade teórica e prática de cessação definitiva do litígio e estabilidade nas relações jurídicas, tornando-se a decisão imutável. 
5.9.	Não mais se poderá discutir, mesmo em outro processo, a justiça ou injustiça da decisão, porque é preferível uma decisão eventualmente injusta que a perpetuação dos litígios. A busca da PAZ SOCIAL, com JUSTIÇA, é o escopo social do processo, e porque não dizer, a função primordial do Poder Judiciário.
5.10.	O jurídico deve se harmonizar ao social e o conflito judicial exige uma solução imediata. Num equilíbrio que clama de um lado pela legitimidade constitucional do sistema, e, de outro, por sua presteza, não deve o magistrado ser passivo diante da técnica superada e dos métodos anacrônicos. Imbuído de nova mentalidade instrumental do processo, o que já é o bastante, procurará melhor interpretar a norma, de forma a otimizar o procedimento, em obediência ao escopo social em consideração. 
5.11.	Assim, eminente Relator, dizem os recorrentes que os seus planos econômicos, os quais formam os seus proventos, são oriundos de pronunciamento judiciais há muito tempo sob o agasalho do manto da coisa julgada, não podendo, por consequência, ser desincorporados, permissa vênia.
5.12.	Como se verifica, Excelência, o posicionamento da Corte no sentido de que houve absorção dos índices salariais fixados nas sentenças proferidas nos autos das Reclamatórias Trabalhistas n° 124/1991 e n° 1755/1990, não pode ser mantido, pois além de não ter tido o cuidado de demonstrar tal absorção, percebe-se que em prol dos interesses dos recorrentes existe a coisa julgada, cânone constitucional, o qual se sobrepõe a um entendimento administrativo.
Análise:
5.13.	Importante ressaltar que, há muito, esta Corte de Contas, por suas duas Câmaras e Plenário, vem se posicionando contra a incorporação ad aeternum de valores decorrentes de sentenças judiciais que reconheceram o direito à percepção de determinados percentuais relativos a planos econômicos, sendo farta a jurisprudência no sentido de que tais parcelas não devem perpetuar-se em face de reajustes e reestruturações salariais subsequentes (Decisões 138/2001 - Plenário, 117/2002 - 2ª Câmara, 118/2002 - 2ª Câmara, Acórdão 398/2004-TCU-Plenário, 1910/2003 - 1ª Câmara, 2169/2003 - 1ª Câmara, 4661/2012 - 1ª Câmara, dentre outros) .
5.14.	Convém rememorar que as parcelas judiciais referentes a planos econômicos (IPC de junho/87: Plano Bresser - 26,06%, URP de fevereiro de 89; Plano Verão - 26,05%; IPC de março/90: Plano Collor - 84,32, dentre outros) derivam de diplomas legais que trataram de política salarial dos servidores, estabelecendo a recomposição de perdas inflacionárias. Todavia, referidos reajustes consubstanciavam-se em antecipações salariais que seriam compensadas na data-base seguinte da categoria, v.g. art. 8º do Decreto-lei 2.335/1987. Art. 5º da Lei 7.730/1989, arts. 3º e 5º da Lei 7.788/1989 e arts. 5º e 9º da Lei 8.030/1990.
5.15.	Assim, a razão dos reajustes foi tão-somente garantir a antecipação legítima da data-base, a fim de evitar o aviltamento salarial dos servidores públicos, tendo em vista as altas taxas inflacionárias do período, compensando-se esta antecipação na data-base da categoria.
5.16.	Ocorre, no entanto, que em face da edição de inúmeros planos econômicos, com a consequente alteração de metodologia de revisão geral dos salários, os servidores buscaram o judiciário, o que culminou em decisões que reconheceram o direito à percepção de determinados percentuais.
5.17.	Entretanto, com o fim de dirimir as controvérsias sobre a matéria, o Supremo Tribunal Federal, ao apreciar a Ação Direta de Inconstitucionalidade 694-1, deixou assente que os atos que implicaram reposições salariais mostravam-se inconstitucionais, ante a inexistência de direito adquirido frente a superveniência de planos econômicos.
5.18.	Com base nessa orientação, o Tribunal Superior do Trabalho - TST editou a Súmula 322, afirmando que os pagamentos de direitos reconhecidos em sentença judicial, relativos a gatilhos salariais e URP, devem limitar-se, no tempo, à data-base seguinte à que serviu de referência ao julgado, momento em que as perdas inflacionárias ocorridas no período restariam devidamente equacionadas.
5.19.	Destaca-se, ainda, o pronunciamento daquela Casa nos autos de Embargos em Recurso de Revista TST-E-RR 88034/93-8:
'No silêncio da sentença exeqüenda a propósito do limite temporal do reajuste com base na URP, impõe-se a limitação à data-base seguinte, nos termos do enunciado 322/TST, tendo em vista que o acerto na data-base decorre de disposição de ordem pública inserida na própria lei salarial e calcada no princípio do non bis in idem. Trata-se, assim, de norma imperativa e cogente, de inderrogabilidade absoluta, sob pena de comprometimento da política salarial estabelecida. Recurso de embargos de que não se conhece por ofensa ao art. 5º, inciso XXXVI, da Carta Magna (coisa julgada) '.
5.20.	Assim, a menos que a sentença judicial expressamente declare que a incorporação de antecipações salariais resultantes de planos econômicos deva extrapolar a data-base fixada em lei, com a determinação da incorporação ad aeternum do percentual nos vencimentos do servidor, o que não se constatou no presente caso, não apresenta afronta à coisa julgada o zelo deste Tribunal para que se dê às decisões judiciais o cumprimento nos seus estritos termos, afastando os pagamentos indevidos. A incorporação definitiva por ato administrativo desborda os limites objetivos da coisa julgada e acaba por criar vantagens ou gratificações, o que é juridicamente impossível.
5.21.	Portanto, não há que se falar em ofensa à coisa julgada, tendo em vista que as circunstâncias de fato e de direito mudaram após a prolação das decisões judiciais, sendo que as vantagens que estão sendo pagas de forma destacável, já foram, inclusive, absorvidas - na sistemática estabelecida pelo Acórdão 2161/2005-TCU-Plenário, com as observações dispostas no Acórdão 269/2012-TCU-Plenário -, há tempos pelos aumentos reais obtidos pela categoria após a prolação da sentença.
5.22.	Transcreve-se, ainda, trecho do Voto do Exmo. Ministro Walton Alencar Rodrigues, condutor do Acórdão 6739/2010-TCU-Primeira Câmara, por meio do qual aborda questões relacionadas a pagamentos feitos a servidores ativos ou inativos com base em sentença judicial já transitada em julgado que perdeu o suporte fático de quando prolatada:
'No Acórdão 1873/2010, referente ao TC Processo 008.913/2009-8, a Primeira Câmara já dispôs sobre o tema nos seguintes termos:
A Constituição Federal não confere à coisa julgada proteção maior do que a que atribui ao direito adquirido. Ambos os institutos estão amparados pelo mesmo regime de proteção que os resguarda dos efeitos da legislação superveniente, mas encontra limites na conhecida fórmula, tantas vezes reiterada pelo STF, no sentido de que não há direito adquirido a regime jurídico.
Essa orientação aplica-se também em relação à coisa julgada, uma vez que esta nada mais é que uma das causas ou fontes geradoras do direito adquirido.
A coisa julgada é limitada pela situação jurídica sob cuja órbita se configurou. O STF expressamente reconhece a limitação temporal da eficácia da coisa julgada, em face à alteração do regime jurídico.
Nesse quadro, não há desrespeito à garantia da irredutibilidade de vencimentos, porque a coisa julgada não constituiu óbice à alteração do regime jurídico, sob pena de configurar direito adquirido a regime jurídico, o que sempre foi repelido, tanto pela doutrina, como pela jurisprudência.
O que há, na verdade, é grande confusão sobre tema que deveria ser simples. A panaceia decorre dos interesses em jogo. Mas seja qual for a forma da aquisição do direito, se decorrente de ato jurídico perfeito, de situação definitivamente constituída ou de coisa julgada, não é ele apto a impedir a pronta incidência do regime jurídico novo e os efeitos decorrentes da sua modificação superveniente.
Em recente decisão, no RE 559.019/SC, o Relator, Min. Cezar Peluso indeferiu o recurso extraordinário, por entender não constituir afronta à coisa julgada a limitação de seus efeitos, ante a posterior reorganização ou reestruturação da carreira.
Assim, a coisa julgada não é uma conquista do servidor, como pessoa, sobre a qual se montam as conquistas de toda a categoria, em todas as situações.
[...]
Em ambos os casos, ocorreram modificações do regime jurídico supervenientes à sentença. As alterações normativas tiveram o condão de afastar a eficácia dos respectivos provimentos judiciais em relação aos fatos posteriores às inovações legislativas, com plena preservação da garantia contra a redução nominal dos vencimentos.'
5.23.	Demais disso, observa-se que as deliberações judiciais que transitaram em julgado foram interpostas quando os recorrentes estavam na atividade. É de se observar que a jurisprudência atual do Pretório Excelso tem se inclinado no sentido de se diferençar a situação dos ativos e inativos. 
5.24.	Sobre o tema, não se pode relegar ao oblívio o seguinte excerto de voto da lavra do Excelentíssimo Senhor Ministro Benjamin Zymler, por ocasião da apreciação do TC Processo 016.576/2012-8 (Acórdão 3502/2016-TCU-Primeira Câmara) :
'15. Assim sendo, ainda que existisse uma decisão judicial trabalhista que assegurasse a continuidade do pagamento de planos econômicos da década de 1980 na estrutura remuneratória atual, nada obstante a mudança de regime jurídico e a edição de inúmeros planos de carreira, há que se considerar que a relação jurídica de servidores ativos com a União é distinta daquela que envolve aposentados e pensionistas, de modo que também não há que se falar em transposição automática e acrítica de pretensos direitos havidos na atividade para a inatividade. 
16. A decisão proferida pelo STF no MS 28.604/DF, a par de afastar, na espécie, a decadência prevista no art. 54 da Lei 9.784/1999, ilustra o ponto:
'DECADÊNCIA - ATO ADMINISTRATIVO - DESFAZIMENTO - APOSENTADORIA - INADEQUAÇÃO. O disposto no artigo 54 da Lei nº 9.784/99, a revelar o prazo de decadência para a Administração Pública rever os próprios atos, por pressupor situação jurídica constituída, não se aplica à aposentadoria, porque esta reclama atos sequenciais. 
PROVENTOS DA APOSENTADORIA - URPs - DECISÃO JUDICIAL - ALCANCE. O título judicial há de ter o alcance perquirido não só quanto à situação jurídica do beneficiário - servidor -, mas também ao fato de envolver relação jurídica de ativo, e não de inativo. 
CONTRADITÓRIO - PRESSUPOSTOS - LITÍGIO - ACUSAÇÃO. O contraditório, base maior do devido processo legal, requer, a teor do disposto no inciso LV do artigo 5º da Constituição Federal, litígio ou acusação, não alcançando os atos sequenciais alusivos ao registro de aposentadoria.' (destaque não existente no original) 
17. Nesse decisum, o posicionamento do Supremo, que afastou os efeitos da coisa julgada, fundou-se, precisamente, no argumento de que o título judicial favorável ao impetrante alcançava exclusivamente seus vencimentos (ou seja, sua remuneração na atividade) , sem repercussão, portanto, em seus futuros proventos de aposentadoria. Nessa linha, transcrevo excerto das razões do relator, Ministro Marco Aurélio:
'Inicialmente, consigne-se que o título executivo judicial evocado não dirimiu controvérsia sobre proventos da aposentadoria. Ficou restrito a vencimentos dos impetrantes. (...) Logo, não cabe vislumbrar relevância da causa de pedir, no que direcionada a reconhecer-se a repercussão a ponto de alcançar proventos da aposentadoria cujo exame final, sob o ângulo da legalidade administrativa, incumbe ao Tribunal de Contas.'
18. O mesmo aspecto também foi tangenciado pelo Ministro Gilmar Mendes na decisão monocrática proferida no MS 30.725:
'Nesse sentido, a coisa julgada deveria ser invocada, a princípio, para efeitos de pagamento de vencimentos, o que não significa, necessariamente, que essa proteção jurídica se estenda, desde logo, para o cálculo dos proventos, o qual deve ser analisado caso a caso, sob pena de reconhecer-se a perpetuação de um direito declarado a ponto de alcançar um instituto jurídico diverso: o instituto dos proventos'.'
5.25.	Extrai-se, portanto, o seguinte ensinamento: a relação jurídica de servidores ativos com a União é distinta daquela que envolve aposentados e pensionistas, de modo que também não há que se falar em transposição automática e acrítica de pretensos direitos havidos na atividade para a inatividade.
5.26.	Deste modo, deve ser mantido o julgamento pela ilegalidade das presentes aposentadorias, eis que as ações judiciais favoráveis aos recorrentes foram interpostas quando os interessados estavam na atividade.
5.27.	Nesse sentir, opina-se pela rejeição dos argumentos apresentados pelos recorrentes.
6. Da decadência, do contraditório e da ampla defesa
6.1.	Os recorrentes aduzem ofensa aos princípios do devido processo legal, do contraditório e da ampla defesa, bem como da incidência da decadência, com base nos seguintes argumentos:
6.2.	O pedido de aposentadoria do recorrente Ronaldo Augusto ocorreu nos autos do Processo Administrativo n° 23118.002084/2013-27 e após a publicação da Portaria n° 685/2013/GR/UNIR, no DOU n° 157, de 15 de agosto de 2013, pág. 15, os autos foram encaminhados a este Tribunal, em 15 de outubro de 2013, via SISAC.
6.3.	Conclui-se, pois, que o processo do recorrente chegou ao conhecimento desta Corte, para a efetiva análise, há mais de cinco anos. 
6.4.	Assim, o sagrado direito de defesa do recorrente foi ferido, eis que a Corte de Contas não primou pela notificação prévia do envolvido, chamando-o para impugnar o suposto erro tido por ilegal. 
6.5.	Em conformidade com o entendimento de Nelson Nery Junior, o devido processo legal é o princípio fundamental que sustenta todos os demais. Consiste tal princípio na garantia dada aos cidadãos, indistintamente, de que não sofrerão qualquer restrição pública a manifestações da sua esfera de liberdades individuais ou coletivas, quer no âmbito moral, que no físico ou patrimonial, sem que ocorra, anterior e justificadamente, prévio processo incluso no ordenamento jurídico pátrio, assegurado o contraditório e a ampla defesa. 
6.6.	O devido processo legal é, portanto, salvaguarda que efetivamente dá ao processado todas as garantias pertinentes, que dizem com a apreciação de todas as circunstâncias envolvidas, oportunizando-se, antes de qualquer ato conclusivo, que a versão daquele que ocupa o polo passivo da demanda seja devidamente apreciada. 
6.7.	Disso resulta que, no caso em tela, os recorrentes não poderão sofrer qualquer alteração em sua sistemática de pagamento, sem prévio processo administrativo em que lhe seja assegurado o contraditório e a ampla defesa, repita-se.
Análise:
6.8.	Rejeita-se, desde já, o argumento de ter havido violação aos princípios do contraditório e da ampla defesa, em virtude de não ter sido oportunizado aos ora recorrentes o direito de se manifestarem nos autos antes da prolação do acórdão recorrido, porquanto o entendimento consubstanciado na Súmula Vinculante 3 do STF expressamente excepciona a observância do contraditório e da ampla defesa, previamente ao julgamento do Tribunal, nesses termos:
'Nos processos perante o Tribunal de Contas da União asseguram-se o contraditório e a ampla defesa quando da decisão puder resultar anulação ou revogação de ato administrativo que beneficie o interessado, excetuada a apreciação da legalidade do ato de concessão inicial de aposentadoria, reforma e pensão' (grifos acrescidos) . 
6.9.	Quanto à decadência administrativa, essa só é configurada quando o processo não é julgado após 5 anos contados de sua chegada ao TCU. 
6.10.	Pacificando de vez o tema, o STF fixou a seguinte tese de repercussão geral (tema 445) , no bojo no RE 636.553, de relatoria do Min. Gilmar Mendes:
'Em atenção aos princípios da segurança jurídica e da confiança legítima, os Tribunais de Contas estão sujeitos ao prazo de 5 anos para o julgamento da legalidade do ato de concessão inicial de aposentadoria, reforma ou pensão, a contar da chegada do processo à respectiva Corte de Contas.' (destacou-se) 
6.11.	Assim, como todos os atos em reexame foram enviados ao TCU apenas em 10/5/2018 (peças 146, 148 e 150) e apreciados na Sessão da Primeira Câmara de 26/1/2021 (peça 156) , não há que se falar em decadência administrativa nem em prescrição quinquenal, nem em obrigatoriedade de oitiva prévia dos interessados.
6.12.	Assim, propõe-se a rejeição dos argumentos apresentados pelos recorrentes.
7. Da violação ao princípio da segurança jurídica e ao direito adquirido
7.1.	Os recorrentes aduzem a violação aos princípios da segurança jurídica e ao direito adquirido, com base nos seguintes argumentos:
7.2.	A insegurança jurídica que os recorrentes vivenciam é evidente, pois, confiante nas decisões da Justiça, proferidas nos autos das ações trabalhistas antes dissecadas, foram surpreendidos com o Acórdão do TCU, igualmente já referido e ora combatido.
7.3.	Conforme a tradição do Direito pátrio, os atos administrativos e judiciais, constitutivos de direitos, não podem ser anulados ou revistos de forma ilimitada. Ao contrário, devem antes ser considerados os efeitos da desconstituição de tais atos. E, sendo maior o abalo da confiança dos destinatários do ato no Estado, do que o benefício resultante da invalidação, não deve ser alterado, ainda que reconhecidamente ilegal, o que não é o caso em questão. 
7.4.	Trata-se da prevalência do princípio norteador de todo nosso ordenamento jurídico, que é o da segurança e estabilização das relações jurídicas, associado à boa-fé do destinatário. Com efeito, buscam os recorrentes a revisão da decisão exarada nos deste Processo, frisando que o interesse público prima pela manutenção das situações consolidadas, em nome da segurança jurídica. 
7.5.	Por sua vez, lembram que Direito adquirido, em gênero, 'são os direitos definitivamente incorporados ao patrimônio do seu titular, sejam os já realizados, sejam os que simplesmente dependem de um prazo para o seu exercício, sejam ainda os subordinados a uma condição inalterável ao arbítrio de outrem', conforme leciona Caio Mário da Silva Pereira, in Instituições de Direito Civil, Vol. I, 2ª edição, Editora Forense, pág. 115.
Análise:
7.6.	Sobre o princípio da segurança jurídica, cabe lembrar que a sedimentada jurisprudência da Suprema Corte é no sentido de classificar como ato complexo a concessão de aposentadoria, reforma ou pensão, consoante os seguintes julgados (RMS 3881/SP, MS 19875/DF, RE 195861/ES e MS 23665/DF) .
7.7.	Assim, sendo o ato de aposentadoria complexo, este somente passa a estar plenamente formado (perfeito) , válido (aferição da legalidade com reflexo de definitividade perante a Administração) e eficaz (plenamente oponível a terceiros, deixando de apresentar executoriedade provisória) quando recebe o registro pela Corte de Contas. Tal entendimento decorre do disposto no inciso III do art. 71 da Constituição Federal, que estabelece que compete ao Tribunal de Contas da União apreciar, para fins de registro, a legalidade dos atos de admissão, assim como a concessão de aposentadoria, reforma ou pensão.
7.8.	Nessa perspectiva, impõe-se reconhecer que referido ato possui natureza precária (cf., e.g., Acórdão 2482/2007-TCU-Primeira Câmara, Relator Augusto Nardes) , razão pela qual, até que haja o efetivo julgamento e o consequente registro pela Corte de Contas, não há que se falar em ato jurídico perfeito, tampouco em direito adquirido, tendo em vista a ausência de aperfeiçoamento e definitividade do ato.
7.9.	A propósito do tema, colaciona-se entendimento esposado pela Corte Constitucional ao decidir no âmbito do RE-195.861/ES:
'APOSENTADORIA - ATO ADMINISTRATIVO DO CONSELHO DA MAGISTRATURA - NATUREZA - COISA JULGADA ADMINISTRATIVA - INEXISTÊNCIA. O ato de aposentadoria exsurge complexo, somente se aperfeiçoando com o registro perante a Corte de Contas. Insubsistência da decisão judicial na qual assentada, como óbice ao exame da legalidade, a coisa julgada administrativa.' (grifos acrescidos) 
7.10.	No caso em apreço, não houve o respectivo registro em razão da constatação de ilegalidade no ato, o que afasta, por si só, a presunção de legitimidade do ato administrativo que concedeu o benefício ao recorrente, não havendo, assim, que se falar em violação da segurança jurídica ou de proteção da confiança. 
7.11.	Quanto à boa-fé dos recorrentes, tenha-se presente que foi considerada ao se dispensar a devolução dos valores indevidamente recebidos, nos termos do acórdão recorrido.
7.12.	É sobremodo importante ressaltar que este Tribunal tem o poder/dever de apreciar, para fins de registro, os atos de pensão civil na esfera federal, nos termos do art. 71 da Lei Maior. Esta prerrogativa não pode ser infirmada pela sobreposição dos princípios da razoável duração do processo e da eficiência na Administração Pública.
7.13.	Nesse sentir, é de se opinar pela rejeição dos argumentos apresentados pelos recorrentes. 
CONCLUSÃO
8.	Diante do exposto, conclui-se que:
	a) o acórdão recorrido não violou a coisa julgada;
	b) os atos de aposentadorias dos recorrentes não foram encaminhados ao TCU há mais de 5 anos, não havendo que se falar em decadência, tampouco em prescrição administrativa;
	c) não houve violação ao princípio da segurança jurídica e ao direito adquirido.
8.1.	Nesse sentir, é de se propor a negativa de provimento do presente recurso.
PROPOSTA DE ENCAMINHAMENTO
9.	Diante do exposto, com base no art. 48 da Lei n. 8.443/92, submete-se o presente processo à consideração superior, propondo a adoção das seguintes medidas:
	a) conhecer do pedido de reexame e, no mérito, negar-lhe provimento;
	b) informar os recorrentes e demais interessados do acórdão a ser proferido, destacando que o relatório e o voto que o fundamentam podem ser acessados por meio do endereço eletrônico www.tcu.gov.br/acordaos."
	É o relatório.

José Alves Pereira Filho (647/OAB-RO), representando Ronaldo Augusto Candeira da Silva, Rosani Barcelos e Sílvia Regina Fernandes das Neves

Procurador Marinus Eduardo De Vries Marsico

PEDIDO DE REEXAME EM APOSENTADORIA. PAGAMENTO DE PARCELAS REFERENTES A PLANOS ECONÔMICOS. ILEGALIDADE DOS ATOS. ARGUMENTOS INSUFICIENTES PARA ALTERAR O JUÍZO DE MÉRITO. CONHECIMENTO. NÃO PROVIMENTO.

APOSENTADORIA (APOS)

Secretaria de Recursos (Serur)

Atendidos os requisitos de admissibilidade, conheço dos pedidos de reexame interpostos por Ronaldo Augusto Candeira da Silva, Rosani Barcelos e Sílvia Fernandes das Neves, ex-servidores da Fundação Universidade Federal de Rondônia - Unir, contra o Acórdão 103/2021-TCU-Primeira Câmara.
O referido aresto considerou ilegais os atos de aposentadoria dos recorrentes e determinou à Unir que faça cessar os pagamentos das rubricas judiciais referentes a planos econômicos e cadastre novos atos, livres das irregularidades apontadas.
Nesta oportunidade alegam os recorrentes que: i) o acórdão ora em reexame desrespeitou a coisa julgada; ii) as leis que promoveram a revisão geral das remunerações dos servidores não absorveram os percentuais referentes aos planos econômicos; iii) houve ofensa aos princípios do devido processo legal, do contraditório e da ampla defesa, além de incidência da decadência; iv) foram violados os princípios da segurança jurídica e do direito adquirido.
A Secretaria de Recursos - Serur analisou e refutou, um a um, os argumentos recursais, concluindo que: i) não há que se falar em ofensa à coisa julgada, tendo em vista que as circunstâncias de fato e de direito mudaram após a prolação das decisões judiciais; ii) as vantagens que estão sendo pagas de forma destacável já foram absorvidas há tempos pelos aumentos reais obtidos pela categoria após a prolação da sentença; iii) não havia obrigatoriedade de oitiva prévia dos interessados e, portanto, não houve violação dos princípios do devido processo legal, do contraditório e da ampla defesa; iv) não se configurou a decadência, pois o processo foi julgado menos de cinco anos após sua chegada ao TCU; v) não há que se falar em violação da segurança jurídica e do direito adquirido, pois o ato de aposentadoria é complexo e só se aperfeiçoa com o registro efetuado pelo Tribunal de Contas.
A partir dessas conclusões, a Serur propõe, com o aval do Ministério Público junto ao TCU, que se conheça dos recursos, para no mérito negar-lhes provimento.
Acolho integralmente os pareceres precedentes, cujas análises e conclusões incorporo às minhas razões de decidir.
Destaco, de início, a clareza da Súmula 322 do Tribunal Superior do Trabalho, a qual estabelece que "os reajustes salariais decorrentes dos chamados 'gatilhos' e URPs, previstos legalmente como antecipação, são devidos tão-somente até a data-base de cada categoria". Na mesma linha, o Supremo Tribunal Federal, ao julgar o Recurso Extraordinário 596.663, que teve repercussão geral reconhecida, assentou a tese de que a sentença que reconhece ao trabalhador ou ao servidor o direito a determinado percentual de acréscimo remuneratório deixa de ter eficácia a partir da superveniente incorporação definitiva do referido percentual nos seus ganhos.
Em consonância com essa jurisprudência, o TCU tem adotado, sistematicamente, o disciplinamento contido no Acórdão 1857/2003-TCU-Plenário, Relator o Ministro Adylson Motta, confirmado pelo Acórdão 961/2006-TCU-Plenário, Relator o Ministro Walton Alencar Rodrigues, segundo o qual não representa afronta à coisa julgada a decisão posterior deste Tribunal que afaste pagamentos oriundos de sentenças judiciais cujo suporte fático de aplicação já se tenha exaurido. Os mencionados acórdãos firmaram o entendimento no sentido de que em atos que contemplem parcelas relativas a planos econômicos, compete ao Tribunal considerá-los ilegais e negar-lhes o registro, porquanto os pagamentos da espécie não se incorporam à remuneração em caráter permanente, pois têm natureza de antecipação salarial.
Quanto à alegação de não terem as Leis 10.331/2001 e 10.697/2003 abrangido os índices relativos aos planos econômicos, não têm razão os recorrentes. Há tempos está consolidada nesta Corte de Contas a convicção de que pagamentos de percentual de planos econômicos não se incorporam indefinidamente aos vencimentos, sendo devidos somente até a primeira data-base seguinte àquela que serviu de referência ao julgado (Acórdão 2161/2005-TCU-Plenário, Relator o Ministro Walton Alencar Rodrigues, e 3.624/2013-Plenário, Relator o Ministro Benjamin Zymler) . Firme nesse entendimento, o TCU prolatou o Acórdão 1614/2019-TCU-Plenário, Relatora a Ministra Ana Arraes, no qual se lê:
"9.2. fazer determinação à Secretaria de Gestão e Desempenho de Pessoal do Ministério da Economia (SGP) , na qualidade de gestora do Sistema Integrado de Administração de Pessoal (Siape) , que, no prazo de 180 (cento e oitenta) dias a contar da ciência desta deliberação, sob os fundamentos que sustentam o RE 596.663/RJ, red. Acórdão Min. Teori Zavascki, Tribunal Pleno, DJe 26/11/2014; a Súmula TCU 241; a Súmula TCU 276; o REsp 1284292/RS, julgado em 8/4/2014, STJ, DJe 23/4/2014; o MS 25.552-DF, rel. Min. Cármen Lúcia, maio/2008; os Acórdão 2161/2005-TCU-Plenário e 3.624/2013-TCU-Plenário, com base em parecer de força executória emitido pela AGU, absorva ou elimine da estrutura remuneratória dos servidores públicos federais, conforme o caso, o pagamento das seguintes rubricas judiciais: a) Plano Bresser (reajuste de 26,06%, referente à inflação de junho de 1987) ; b) URP de abril e maio de 1988 (16,19%) ; c) Plano Verão (URP de fevereiro de 1989, com o índice de 26,05%) ; d) Plano Collor (1990, com o índice de 84,32%) ; e) incorporação de horas extras; f) vantagem pessoal do art. 5º do Decreto 95.689/1988, concedida com o fito de evitar o decesso remuneratório em razão do reenquadramento de docentes e técnicos administrativos no Plano Único de Classificação e Retribuição de Cargos e Empregos; g) percentual de 28,86%, referente ao reajuste concedido exclusivamente aos militares pelas Leis 8.622/1993 e 8.637/1993, posteriormente estendido aos servidores civis pela Medida Provisória 1.704/1998; h) percentual de 3,17%, em função de perda remuneratória decorrente da aplicação errônea dos critérios de reajuste em face da URV (referente ao Plano Real) ; e i) percentual de 10,8%, concedido exclusivamente para proventos de aposentadoria e pensão civil;"
No tocante à alegada violação aos princípios do contraditório e da ampla defesa, recordo que a Súmula Vinculante 3 do Supremo Tribunal Federal afirma claramente que a apreciação dos atos de concessão de aposentadoria, reforma e pensão constitui exceção à regra que assegura a aplicação de tais princípios. No entanto, a partir da prolação do Acórdão 587/2011-TCU-Plenário, da relatoria do Ministro Valmir Campelo, firmou-se o entendimento de que "o TCU, diante de constatação que possa levar à negativa de registro de ato de admissão de pessoal e de concessão de aposentadoria, reforma e pensão, deve assegurar ao (s) interessado (s) /beneficiário (s) a oportunidade do uso das garantias constitucionais do contraditório e da ampla defesa, sempre que transcorrido lapso temporal superior a cinco anos quando da apreciação" (grifos acrescidos) . O referido aresto é claro ao disciplinar que o prazo é contado a partir da entrada do ato no TCU. 
Nesse ponto, equivoca-se o representante dos recorrentes quando afirma que o ato de aposentadoria de Ronaldo Augusto Candeira da Silva teria sido encaminhado ao TCU em 15 de outubro de 2013. O extrato do sistema Sisac correspondente ao referido ato (peça 146) indica claramente a data de sua disponibilização ao Tribunal: 10 de maio de 2018. Não transcorreram, portanto, cinco anos entre a entrada do ato no TCU e sua apreciação pela Corte. Portanto, observou-se não apenas o disposto no Acórdão 587/2011-TCU-Plenário, mas também a tese de repercussão geral fixada pela Suprema Corte no RE 636.553 (Tema 445) , da relatoria do Ministro Gilmar Mendes, a qual estabeleceu em cinco anos, a contar da chegada do processo à Corte de Contas, o prazo para julgamento do ato de aposentadoria, não havendo que se falar em decadência.
Além disso, conforme jurisprudência pacífica tanto no âmbito do STJ como do STF, inexiste direito adquirido a regime de vencimentos, de forma que alterações posteriores devem absorver as vantagens decorrentes de decisões judiciais cujo suporte fático já se tenha exaurido, resguardada a irredutibilidade remuneratória (e.g., MS 13.721-DF/STJ, MS 11.145-DF/STJ, RE 241.884-ES/STF, RE 559.019-SC/STF, MS 26.980-DF/STF) .
Finalmente, em que pesem os esparsos julgados em sentido contrário trazidos pelos recorrentes, a pacífica jurisprudência do STF é no sentido de classificar como ato complexo a concessão de aposentadoria, reforma ou pensão, consoante os seguintes julgados: RMS 3881/SP, MS 19875/DF, RE 195861/ES e MS 23665/DF. Em razão da competência estabelecida a este Tribunal pelo art. 71, inciso III, da Constituição Federal, os atos de registro de pessoal somente passam a estar plenamente formados, válidos e eficazes quando recebem o registro pela Corte de Contas. Sob essa perspectiva, impõe-se reconhecer que referidos atos possuem, na origem, natureza precária, razão pela qual, até que haja o efetivo julgamento e o consequente registro pela Corte de Contas, tais atos não gozam de definitividade, já que sem o registro não se aperfeiçoam. Por tal razão, não há, no caso dos autos, mácula ao princípio da segurança jurídica, já que os atos em análise nunca se aperfeiçoaram.
	Nesses termos, VOTO por que o Tribunal adote a minuta de deliberação que ora submeto à apreciação deste Colegiado.
TCU, Sala das Sessões, em 23 de novembro de 2021.
JORGE OLIVEIRA 
Relator